---
title: "Densidade de estocagem e crescimento da tilápia em tanques-rede"
subtitle: "Relatório de análise — EAPACaderno"
author:
  - name: "Evaldo Martins da Silva"
    affiliation: "Instituto de Estudos Costeiros; Universidade Federal do Pará"
date: today
date-format: "D [de] MMMM [de] YYYY"
lang: pt-BR
abstract-title: "Resumo"
abstract: |
  Avaliou-se o efeito da densidade de estocagem (50, 100, 150 e 200 peixes/m³)
  sobre o ganho de peso da tilápia-do-nilo em tanques-rede, em delineamento
  inteiramente casualizado com seis tanques por tratamento, ao longo de oito
  semanas. O ganho de peso caiu com a densidade; as duas menores não diferiram
  entre si, e a perda concentrou-se a partir de 150 peixes/m³. Os dados são
  fictícios e servem para ilustrar o método.

# Obras citadas no texto por meio de [@chave].
bibliography: referencias.bib
# Estilo ABNT para as citações e a lista de referências.
csl: abnt.csl
# Para usar APA, substitua a linha acima pela linha abaixo.
# csl: apa.csl
crossref:
  # Usa “Tabela 1 – ...” em vez de “Tabela 1: ...”, conforme a ABNT.
  title-delim: " – "
format:
  # 1. Word: relatório para o leitor, somente com texto, tabelas e figuras.
  docx:
    # Modelo de página com aparência de artigo, como no CatalyseR.
    reference-doc: custom-reference.docx
    # Artigos normalmente não apresentam sumário.
    toc: false
    number-sections: true
    # Largura de 12,5 cm, com margens laterais semelhantes às de um artigo.
    fig-width: 4.9
    # Altura de 7,6 cm.
    fig-height: 3.0
    fig-dpi: 300
    fig-align: center
  # 2. HTML: caderno com código recolhido e exploração disponível.
  html:
    # Cores e fontes do ecossistema EAPA.
    theme: [cosmo, ocean.scss]
    # Faixa azul-marinho com título, autor e data.
    title-block-banner: "#0F3B5F"
    title-block-banner-color: "white"
    toc: true
    # Índice à esquerda, alinhado ao alto pelo arquivo ocean.scss.
    toc-location: left
    toc-depth: 2
    toc-title: "Neste caderno"
    number-sections: true
    # Gera um único arquivo HTML, facilitando seu compartilhamento.
    embed-resources: true
    # Exibe o código na versão HTML.
    echo: true
    # Mantém o código recolhido para não atrapalhar a leitura.
    code-fold: true
    code-summary: "Código"
    # Adiciona o menu para mostrar ou esconder todo o código.
    code-tools: true
    # Adiciona um botão para copiar cada bloco de código.
    code-copy: true
    # Exibe tabelas exploratórias como tabelas, não como texto do console.
    df-print: kable
    # Define a largura das figuras no HTML, independentemente do Word.
    fig-width: 5.2
    fig-height: 3.2
    fig-align: center
    smooth-scroll: true
execute:
  # No Word, apresenta os resultados sem exibir o código.
  echo: false
  warning: false
  message: false
editor_options:
  chunk_output_type: console
---

```{r}
#| label: codigo-do-script
#| include: false
# O código deste relatório é copiado de R/analise.R, onde mora junto com os
# comentários que explicam cada passo. A primeira linha de cada chunk diz de
# quais trechos ele veio. Esta conferência avisa, no Render, se alguém mudou
# o script e esqueceu de trazer a mudança para cá.
source(here::here("R", "funcoes.R"))
conferir_codigo()
```

```{r}
#| label: atualizar
#| eval: false
# Editou R/analise.R? Rode este chunk (Ctrl+Shift+Enter). Ele traz o código
# novo, sem os comentários, para dentro dos chunks abaixo. Não roda no Render.
source(here::here("R", "funcoes.R"))
atualizar_codigo()
```

```{=html}
<!--
GUIA DE EDIÇÃO — relatorio.qmd
O código comentado está em R/analise.R; cada chunk diz na primeira linha de quais trechos veio.
YAML: format.docx e format.html definem apresentação; execute define execução.
#| label identifica o chunk; fig-cap e tbl-cap definem legendas e referências.
#| include: false executa o bloco, mas não inclui código nem resultados.
#| output: false oculta resultados textuais; não desativa a execução.
#| eval: false não executa o bloco durante a renderização.
As três divisões content-visible abaixo são EXIBIDAS SOMENTE NO HTML.
Esse filtro de exibição não impede que seus códigos sejam executados no Word.
Editou o script? Rode o chunk `atualizar`; o Render confere sozinho.
-->
```

```{r}
#| label: instalar
#| include: false
#| eval: false
# fonte: instalar

instalar_agora <- FALSE   # troque para TRUE se precisar instalar

pacotes <- c(
  "here", "readxl", "readr", "dplyr", "tidyr", "ggplot2",
  "car", "multcompView", "flextable"
)

faltando <- pacotes[!pacotes %in% rownames(installed.packages())]

if (instalar_agora && length(faltando)) {
  install.packages(faltando)
}
```

```{r}
#| label: pacotes
#| include: false
# fonte: pacotes

library(here)
library(readxl)         # Leitura de planilhas Excel
library(readr)          # Exportação de CSV no padrão brasileiro
library(dplyr)          # Manipulação de dados
library(tidyr)          # Reorganização de dados
library(ggplot2)        # Construção dos gráficos
library(car)            # Teste de Levene
library(multcompView)   # Letras dos grupos após o teste de Tukey
library(flextable)      # Tabelas formatadas para o Word

source(here("R", "funcoes.R"))

options(digits = 3)
```

# Introdução

Este relatório é o exemplo que acompanha o EAPACaderno. O experimento (fictício) avaliou o efeito da densidade de estocagem sobre o crescimento da tilápia-do-nilo em tanques-rede, ao longo de oito semanas. Foram testadas quatro densidades (50, 100, 150 e 200 peixes/m³) em delineamento inteiramente casualizado, com seis tanques por tratamento. O tanque-rede foi a unidade experimental.

A pergunta é simples: aumentar a densidade reduz o ganho de peso? E, se reduz, a partir de qual densidade a diferença aparece?

# Material e métodos

## Os dados

Os dados foram registrados em planilha de campo (`dados/brutos/crescimento_tilapia.xlsx`), com duas abas: `biometria` (uma linha por tanque) e `agua` (uma linha por tanque e semana). A planilha é somente-leitura: nunca a editamos à mão. Toda correção é feita em código, nos chunks `tratar`, `tratar-biometria` e `tratar-agua`; as justificativas estão nas seções correspondentes de `R/analise.R`.

```{r}
#| label: importar-e-conferir
#| output: false
# fonte: importar, conferir-importacao

arquivo <- here("dados", "brutos", "crescimento_tilapia.xlsx")

excel_sheets(arquivo)

biometria_bruta <- read_excel(arquivo, sheet = "biometria", skip = 3)
agua_bruta <- read_excel(arquivo, sheet = "agua")

str(biometria_bruta)
str(agua_bruta)
```

## Preparo dos dados

Aqui a planilha de campo vira uma base de análise: nomes de coluna curtos, cada coluna com o tipo certo, valores faltantes como `NA` e as variáveis derivadas calculadas uma vez só. Se alguém perguntar "por que o tanque 19 está sem sobrevivência?", a transformação está no chunk `tratar-biometria`, e a justificativa está na seção de mesmo nome em `R/analise.R`.

```{r}
#| label: preparo
#| output: false
# fonte: tratar, tratar-biometria, tratar-agua, conferir-dados, exportar-dados

biometria_nomes <- biometria_bruta |>
  rename(
    tanque        = `Tanque`,
    densidade     = `Densidade (peixes/m³)`,
    peso_inicial  = `Peso inicial (g)`,
    peso_final    = `Peso final (g)`,
    comprimento   = `Comprimento final (cm)`,
    sobrevivencia = `Sobrevivência (%)`,
    observacoes   = `Observações`
  )

agua_nomes <- agua_bruta |>
  rename(
    tanque      = `Tanque`,
    semana      = `Semana`,
    temperatura = `Temperatura (°C)`,
    oxigenio    = `Oxigênio dissolvido (mg/L)`,
    ph          = `pH`
  )

biometria <- biometria_nomes |>
  mutate(
    peso_final = as.numeric(sub(",", ".", peso_final, fixed = TRUE)),

    sobrevivencia = as.numeric(na_if(sobrevivencia, "-")),
    comprimento = as.numeric(comprimento),

    densidade_num = as.numeric(densidade),
    densidade = factor(densidade, levels = c(50, 100, 150, 200)),

    ganho_peso = peso_final - peso_inicial
  ) |>
  select(
    tanque, densidade, densidade_num, peso_inicial, peso_final,
    ganho_peso, comprimento, sobrevivencia, observacoes
  )

agua <- agua_nomes |>
  mutate(semana = as.integer(semana))

glimpse(biometria)
summary(biometria)

count(biometria, densidade)

dir.create(here("dados", "processados"), showWarnings = FALSE)

write_csv2(biometria, here("dados", "processados", "biometria.csv"))
write_csv2(agua, here("dados", "processados", "agua.csv"))
```

<!-- A seção de EXPLORAÇÃO abaixo está estruturada como uma div para agrupar o conteúdo exploratório e exibi-lo exclusivamente na versão HTML do relatório. -->

:::: {.content-visible when-format="html"}
## Exploração

Antes de qualquer teste, olhar. Os chunks `explora-*` produzem resumos e gráficos exploratórios, sem compromisso estético: a ideia é entender a distribuição dos dados, ver se há valores estranhos e ter uma primeira impressão do efeito do tratamento. Esta seção inteira existe só no caderno (HTML): no Word ela é removida, porque um relatório para leitor não mostra exploração.

::: callout-tip
## Como ler esta seção

Cada exploração tem um chunk próprio. Clique em **Código** para examinar os comandos; para estudar o raciocínio e saber o que conferir, consulte a seção de mesmo nome em `R/analise.R`.
:::

**Resumo por tratamento.** O primeiro contato com os números: quantos tanques por densidade, média, desvio e intervalo de confiança. Serve para conferir se o delineamento está inteiro (seis tanques por grupo) e se a ordem das médias já sugere o efeito.

```{r}
#| label: explora-resumo
# fonte: explora-resumo

resumir_grupo(biometria, ganho_peso, densidade)
resumir_grupo(biometria, sobrevivencia, densidade)
```

**Distribuição da resposta por grupo.** O boxplot mostra a forma (simetria, dispersão), e os pontos mostram cada tanque. É o rascunho da ANOVA: se as caixas já não se sobrepõem, o teste só vai confirmar.

```{r}
#| label: explora-ganho
# fonte: explora-ganho

ggplot(biometria, aes(x = densidade, y = ganho_peso)) +
  geom_boxplot(width = 0.5, outlier.shape = NA, colour = "grey50") +
  geom_jitter(width = 0.1, height = 0, size = 2, alpha = 0.7) +
  labs(
    x = "Densidade (peixes/m³)",
    y = "Ganho de peso (g)",
    title = "Exploratório: ganho de peso por densidade"
  ) +
  tema_projeto()
```

**Coerência entre variáveis.** Peso e comprimento andam juntos em peixe. Um ponto longe da nuvem quase sempre é erro de digitação, não biologia.

```{r}
#| label: explora-peso-comprimento
# fonte: explora-peso-comprimento

com_comprimento <- filter(biometria, !is.na(comprimento))

message(
  nrow(biometria) - nrow(com_comprimento),
  " tanque(s) sem comprimento ficaram fora deste gráfico."
)

ggplot(com_comprimento, aes(x = comprimento, y = peso_final)) +
  geom_point(size = 2, alpha = 0.7) +
  geom_smooth(method = "lm", se = FALSE, colour = "grey40", linewidth = 0.6) +
  labs(
    x = "Comprimento final (cm)",
    y = "Peso final (g)",
    title = "Exploratório: peso × comprimento"
  ) +
  tema_projeto()
```

**Condições do experimento.** A qualidade da água precisa ter sido parecida entre os tratamentos ao longo das semanas. Se um grupo teve oxigênio mais baixo, o efeito da densidade se mistura com o efeito da água, e a ANOVA não separa os dois.

```{r}
#| label: explora-agua
#| fig-height: 5.2
# fonte: explora-agua

agua_resumo <- agua |>
  left_join(select(biometria, tanque, densidade), by = "tanque") |>
  pivot_longer(
    c(temperatura, oxigenio, ph),
    names_to = "variavel",
    values_to = "valor"
  ) |>
  group_by(densidade, semana, variavel) |>
  summarise(media = mean(valor, na.rm = TRUE), .groups = "drop")

ggplot(agua_resumo, aes(x = semana, y = media, colour = densidade)) +
  geom_line(linewidth = 0.7) +
  geom_point(size = 1.8) +
  facet_wrap(~ variavel, scales = "free_y", ncol = 1) +
  scale_colour_manual(values = cores_tratamento, name = "Densidade (peixes/m³)") +
  scale_x_continuous(breaks = 1:8) +
  labs(
    x = "Semana",
    y = NULL,
    title = "Exploratório: qualidade de água"
  ) +
  tema_projeto()
```
::::

<!-- FIM DA SEÇÃO EXIBIDA SOMENTE NO HTML -->

## Análise dos dados

O ganho de peso de cada tanque foi calculado como a diferença entre o peso médio final e o inicial. A comparação entre densidades usou análise de variância a um fator, seguida do teste de Tukey quando o F foi significativo. Os pressupostos foram verificados nos resíduos do modelo com os testes de Shapiro-Wilk (normalidade) e de Levene (homogeneidade de variâncias) e com os gráficos de diagnóstico. Como os níveis do fator são quantitativos, a tendência do ganho de peso em função da densidade foi resumida por regressão linear. Adotou-se 5 % de significância [@zar2010]. Todas as análises foram feitas em R [@rcore2025].

```{r}
#| label: analise
#| output: false
# fonte: analisar, analisar-pressupostos, analisar-tukey, analisar-tendencia, preparar-resultados-texto

modelo_ganho <- aov(ganho_peso ~ densidade, data = biometria)
tabela_anova <- anova(modelo_ganho)
tabela_anova

teste_normalidade <- shapiro.test(residuals(modelo_ganho))
teste_levene <- leveneTest(ganho_peso ~ densidade, data = biometria)

teste_normalidade
teste_levene

tukey_ganho <- TukeyHSD(modelo_ganho, "densidade")
tukey_ganho

letras <- multcompLetters(tukey_ganho$densidade[, "p adj"])$Letters

resumo_ganho <- resumir_grupo(biometria, ganho_peso, densidade) |>
  mutate(letra = letras[as.character(densidade)]) |>
  arrange(densidade)

resumo_ganho

modelo_tendencia <- lm(ganho_peso ~ densidade_num, data = biometria)
summary(modelo_tendencia)

f_valor   <- fmt(tabela_anova$`F value`[1])
gl_trat   <- tabela_anova$Df[1]
gl_res    <- tabela_anova$Df[2]
p_anova   <- formatar_p(tabela_anova$`Pr(>F)`[1], no_texto = TRUE)
p_shapiro <- formatar_p(teste_normalidade$p.value, no_texto = TRUE)
p_levene  <- formatar_p(teste_levene$`Pr(>F)`[1], no_texto = TRUE)
coef_tend <- abs(coef(modelo_tendencia)[2])
```

<!-- SOMENTE NA EXIBIÇÃO HTML — DIAGNÓSTICO -->

:::: {.content-visible when-format="html"}
### Diagnóstico do modelo

A ANOVA só vale se quatro coisas forem verdade. Uma vem do delineamento e as outras três se conferem nos resíduos do modelo. Os gráficos dizem mais que o p-valor dos testes: um p de Shapiro-Wilk pode passar com uma cauda feia, e o gráfico mostra a cauda. Esta seção existe só no caderno; no Word entram só os testes.

::: callout-tip
## Como ler esta seção

Cada diagnóstico tem um chunk próprio. Abra o **Código** para examinar os comandos e consulte a seção correspondente em `R/analise.R` para entender o que observar no gráfico.
:::

**1. Independência das observações.** Não se testa; garante-se no delineamento. Aqui, cada tanque-rede é uma unidade experimental sorteada para uma densidade, e a medida é o peso médio do tanque, não o de peixes individuais (que seriam pseudorréplicas). Se isso não fosse verdade, nenhum gráfico abaixo salvaria a análise.

**2. Homogeneidade das variâncias.** Os resíduos devem ter a mesma dispersão em todos os grupos. É o que o teste de Levene mede; o gráfico mostra onde a dispersão cresce.

```{r}
#| label: diagnostico-variancia
#| fig-height: 3.4
# fonte: diagnostico-variancia

plot(modelo_ganho, which = 1)
```

**3. Normalidade dos resíduos.** Não é a variável que precisa ser normal; são os resíduos. É o que o Shapiro-Wilk testa; o gráfico QQ mostra em qual cauda o desvio está.

```{r}
#| label: diagnostico-normalidade
#| fig-height: 3.4
# fonte: diagnostico-normalidade

plot(modelo_ganho, which = 2)
```

**4. Valores influentes.** Um único tanque pode puxar a média do seu grupo e mudar a conclusão. Vale saber quem é.

```{r}
#| label: diagnostico-influencia
#| fig-height: 3.4
# fonte: diagnostico-influencia

plot(modelo_ganho, which = 5)
```
::::

<!-- FIM DA SEÇÃO EXIBIDA SOMENTE NO HTML -->

# Resultados

## Descrição dos dados

A @tbl-resumo apresenta o ganho de peso por densidade. A queda das médias com o aumento da densidade já é visível na tabela.

```{r}
#| label: tbl-resumo
#| tbl-cap: "Ganho de peso (g) em 8 semanas por densidade de estocagem. Médias seguidas da mesma letra não diferem pelo teste de Tukey (p > 0,05)."
# fonte: tbl-resumo

resumo_ganho |>
  mutate(
    `IC 95 %` = paste0(fmt(ic_inf, 1), " a ", fmt(ic_sup, 1)),
    across(c(media, dp, ep), ~ fmt(.x, 1))
  ) |>
  select(
    `Densidade (peixes/m³)` = densidade,
    n,
    `Média` = media,
    DP = dp,
    EP = ep,
    `IC 95 %`,
    Tukey = letra
  ) |>
  flextable_ocean()
```

## Análise de variância

A densidade de estocagem afetou o ganho de peso (*F*(`r gl_trat`, `r gl_res`) = `r f_valor`; `r p_anova`; @tbl-anova). Os pressupostos foram atendidos: os resíduos não se afastaram da normalidade (Shapiro-Wilk, `r p_shapiro`) e as variâncias foram homogêneas entre tratamentos (Levene, `r p_levene`).

```{r}
#| label: tbl-anova
#| tbl-cap: "Análise de variância do ganho de peso."
# fonte: tbl-anova

tabela_anova |>
  as.data.frame() |>
  mutate(
    Fonte = c("Densidade", "Resíduo"),
    GL = Df,
    SQ = fmt(`Sum Sq`, 1),
    QM = fmt(`Mean Sq`, 1),
    F = fmt(`F value`),
    p = formatar_p(`Pr(>F)`)
  ) |>
  select(Fonte, GL, SQ, QM, F, p) |>
  mutate(across(c(F, p), ~ ifelse(is.na(.x) | .x == "-", "", .x))) |>
  flextable_ocean()
```

A @fig-ganho mostra os tanques individuais, as médias com seus intervalos de confiança e as letras do teste de Tukey.

```{r}
#| label: fig-ganho
#| fig-cap: "Ganho de peso por densidade de estocagem. Pontos: tanques-rede; círculo: média ± IC 95 %; letras iguais indicam médias que não diferem (Tukey, p > 0,05)."
# fonte: fig-ganho

ggplot() +
  geom_jitter(
    data = biometria,
    aes(x = densidade, y = ganho_peso, colour = densidade),
    width = 0.12,
    height = 0,
    size = 2,
    alpha = 0.6
  ) +
  geom_errorbar(
    data = resumo_ganho,
    aes(x = densidade, ymin = ic_inf, ymax = ic_sup),
    width = 0.2,
    linewidth = 0.6
  ) +
  geom_point(
    data = resumo_ganho,
    aes(x = densidade, y = media),
    size = 3,
    shape = 21,
    fill = "white",
    stroke = 1
  ) +
  geom_text(
    data = resumo_ganho,
    aes(x = densidade, y = ic_sup, label = letra),
    vjust = -0.8,
    size = 4
  ) +
  scale_colour_manual(values = cores_tratamento, guide = "none") +
  scale_y_continuous(expand = expansion(mult = c(0.05, 0.12))) +
  labs(
    x = "Densidade de estocagem (peixes/m³)",
    y = "Ganho de peso em 8 semanas (g)"
  ) +
  tema_projeto()
```

## Tendência com a densidade

Tratando a densidade como variável contínua, o ganho de peso caiu, em média, `r fmt(coef_tend, 3)` g para cada peixe/m³ a mais — ou seja, cerca de `r fmt(coef_tend * 50, 1)` g a cada 50 peixes/m³ (@fig-tendencia).

```{r}
#| label: fig-tendencia
#| fig-cap: "Relação linear entre densidade de estocagem e ganho de peso. Reta de regressão com IC 95 %."
# fonte: fig-tendencia

ggplot(biometria, aes(x = densidade_num, y = ganho_peso)) +
  geom_smooth(method = "lm", colour = "grey30", fill = "grey85", linewidth = 0.7) +
  geom_point(aes(colour = densidade), size = 2, alpha = 0.7) +
  scale_colour_manual(values = cores_tratamento, guide = "none") +
  scale_x_continuous(breaks = c(50, 100, 150, 200)) +
  labs(
    x = "Densidade de estocagem (peixes/m³)",
    y = "Ganho de peso em 8 semanas (g)"
  ) +
  tema_projeto()
```

# Discussão

A queda do ganho de peso com o aumento da densidade é o resultado esperado quando o alimento e o oxigênio passam a ser disputados por mais peixes no mesmo volume, e aparece de forma consistente em experimentos com tilápia em diferentes fases de vida [@elsayed2002]. O que este exemplo acrescenta é a forma da resposta: as duas densidades mais baixas não diferiram entre si, e a perda concentra-se a partir de 150 peixes/m³, o que sugere um limiar, e não uma queda contínua desde o início. A regressão resume a tendência média, mas é o teste de Tukey que localiza onde a diferença começa.

Duas limitações merecem registro. A primeira é que a variável analisada foi o ganho de peso médio por tanque; a produção total por tanque, que cresce com a densidade até certo ponto, pode levar a uma decisão diferente. A segunda é que a sobrevivência, medida mas não analisada aqui, é parte indispensável dessa decisão. Os dados são fictícios e servem para ilustrar o método, não para orientar manejo.

# Conclusão

Nas condições do experimento, densidades maiores reduziram o ganho de peso da tilápia, e a diferença entre a menor e a maior densidade foi de aproximadamente `r fmt(resumo_ganho$media[1] - resumo_ganho$media[4], 0)` g por peixe em oito semanas. A escolha da densidade de trabalho, porém, depende também da produção total por tanque e da sobrevivência, que este exemplo não explora.

# Referências {.unnumbered}

::: {#refs}
:::

<!-- SOMENTE NA EXIBIÇÃO HTML — NOTA FINAL -->

:::: {.content-visible when-format="html"}
::: callout-note
## Sobre este documento

Este arquivo reúne o fluxo do relatório: importa a planilha, prepara os dados, explora, analisa e escreve, nesta ordem. As explicações detalhadas dos códigos estão em `R/analise.R`; não é necessário executar esse script antes de renderizar o `.qmd`. O mesmo `.qmd` gera o Word para o leitor e este caderno em HTML, com o código. Para refazer tudo do zero, reinicie o R e clique em Render. Para ver qualquer passo intermediário, rode o chunk correspondente no RStudio.
:::
::::

<!-- FIM DA SEÇÃO EXIBIDA SOMENTE NO HTML -->
