---
title: "peso_g entre grupos de racao"
subtitle: "Modelo de relatório científico · ANOVA de um fator"
author: "Nome do autor — instituição (preencher)"
date: today
date-format: long
bibliography: referencias.bib
csl: apa.csl
format:
  docx:
    reference-doc: custom-reference.docx
    toc: false
    number-sections: true
    fig-width: 6
    fig-height: 4
    fig-dpi: 300
---

```{r}
#| label: executar-analise
#| include: false
here::i_am("relatorios/relatorio_artigo.qmd")
source(here::here("R", "analise.R"), encoding = "UTF-8")
```

```{=html}
<!-- GUIA DE EDIÇÃO: altere cálculos em R/analise.R e a argumentação aqui.
Os resultados numéricos vêm dos objetos do script. Revise os textos antes de
usar este documento como artigo, monografia ou relatório científico. -->
```

# Introdução

*Sugestão de redação: adapte a pergunta e acrescente referências do seu tema antes de compartilhar o relatório.*

Na pesca e na aquicultura, comparar grupos é uma das perguntas mais frequentes: rações, densidades, espécies, locais ou épocas. A análise de variância de um fator avalia se a média de uma resposta numérica difere entre os grupos definidos por um fator.

Neste estudo, comparou-se Peso (g) entre os grupos de Tipo de Ração. O objetivo foi verificar se as médias diferem, identificar quais grupos se separam e estimar a magnitude dessa diferença.

# Material e métodos

*Sugestão de redação: complete a origem dos dados, o período, o local, a unidade experimental, as unidades de medida e os critérios de seleção. Não declare independência sem conferir o delineamento.*

A comparação de Peso (g) entre os grupos de Tipo de Ração usou análise de variância de um fator, seguida do teste de Tukey, com as funções de base do R [@rcore2025]. Foram utilizados os casos com resposta e grupo preenchidos. Os intervalos de confiança das médias e das comparações foram de 95%, e adotou-se nível de significância de 0,05 [@zar2010].

A homogeneidade das variâncias foi avaliada pelo teste de Levene, do pacote `car` [@fox2019], e a normalidade dos resíduos pelo teste de Shapiro-Wilk, ambos acompanhados dos gráficos de resíduos. As letras de contraste do teste de Tukey foram obtidas com o pacote `multcompView` [@graves2026], e as figuras foram construídas com o `ggplot2` [@wickham2016]. O tamanho do efeito foi descrito por η² e ω².

# Resultados

`r texto_amostra`

A @tbl-resumo descreve cada grupo com as letras do teste de Tukey.

```{r}
#| label: tbl-resumo
#| tbl-cap: "Resumo por grupo: n, média, desvio padrão (DP), erro padrão (EP), intervalo de confiança da média e letras do teste de Tukey."
flextable_ocean(tabela_resumo_exibir)
```

`r texto_anova` `r texto_efeito`

A @tbl-anova resume a decomposição da variabilidade que sustenta o teste F.

```{r}
#| label: tbl-anova
#| tbl-cap: "Análise de variância de um fator. GL: graus de liberdade; SQ: soma de quadrados; QM: quadrado médio."
flextable_ocean(tabela_anova_exibir)
```

`r texto_tukey`

A @fig-pares mostra cada diferença entre pares com seu intervalo de
confiança; a @fig-barras apresenta as médias dos grupos com seus intervalos
e as letras do teste de Tukey.

```{r}
#| label: fig-pares
#| fig-cap: "Diferenças entre pares com IC 95% ajustado por Tukey. IC que cruza o zero: sem diferença."
grafico_pares
```

```{r}
#| label: fig-barras
#| fig-cap: "Média de cada grupo com intervalo de confiança; o rótulo mostra média ± desvio padrão e as letras indicam os grupos do teste de Tukey."
grafico_barras
```

`r texto_pressupostos_artigo`

A @tbl-welch compara a ANOVA clássica, usada na análise, com a ANOVA de
Welch, que não supõe variâncias iguais. É uma comparação apenas informativa:
mostra o quanto a conclusão dependeria dessa escolha [@delacre2019]. A
@fig-barras, no mesmo espírito de transparência, mostra cada observação como
ponto, em vez de resumir os grupos em barras [@weissgerber2015]. Os testes
formais de pressupostos, por sua vez, complementam — sem substituir — a
inspeção visual dos resíduos [@kozak2018].

```{r}
#| label: tbl-welch
#| tbl-cap: "ANOVA clássica e ANOVA de Welch lado a lado. A análise usa a clássica; a comparação é apenas informativa."
flextable_ocean(tabela_comparativa)
```

# Discussão

*Sugestão para desenvolver a discussão: comente quais grupos se separam, o tamanho das diferenças e a leitura à luz do fenômeno investigado. Compare com estudos do mesmo organismo e inclua as referências consultadas.*

O p-valor expressa a compatibilidade dos dados com a hipótese nula; o tamanho de efeito descreve a magnitude da associação. A importância prática depende do contexto do estudo. O teste descreve diferenças entre os grupos; a atribuição de causa depende do delineamento e de como os dados foram obtidos.

`r alerta_modelo`

`r alerta_poder`

# Conclusão

`r texto_sintese_estatistica`

*Sugestão de redação: responda ao objetivo em poucas frases, considerando a magnitude das diferenças, a incerteza e os limites do delineamento. Não acrescente resultados que não tenham sido apresentados.*

# Disponibilidade dos dados e do código

O projeto reúne os dados de entrada, a base preparada adotada, o script
comentado `R/analise.R` e dois documentos Quarto. O caderno HTML apresenta o
percurso completo; este documento seleciona os resultados principais. Ambos
executam a mesma análise.

# Referências
